【裁判字號】    89,判,2618
【裁判日期】    890825
【裁判案由】    土地徵收
【裁判全文】
最  高  行  政  法  院  判  決                  八十九年度判字第二六一八號
    原      告  乙○○
                丙○○
                甲○○
    被      告  內政部（承受台灣省政府業務）
    代  表  人  張博雅
右當事人間因土地徵收事件，原告不服行政院中華民國八十七年十一月九日台八七訴
字第五五三四八號再訴願決定，提起行政訴訟，本院判決如左︰
    主  文
原告之訴駁回。
訴訟費用由原告負擔。
    事  實
緣需用土地人台南縣麻豆鎮公所為辦理都市計劃二十五號道路工程，需用坐落台南縣
麻豆鎮○○段一○七八－二號、同段一○七八－三號土地，乃檢附徵收土地計畫書等
有關資料，層報台灣省政府以民國七十七年十一月五日府地四字第一六一一一八號函
核准徵收，並經台南縣政府依法公告（自七十八年四月二十八日起至七十八年五月二
十八日止期滿）及依規定補償。雖原告未具領補償費，然台南縣政府亦未依規定於相
當期限內提存補償費，至八十二年十一月八日始提存。原告以其提存不合司法院釋字
第一一○及二七○四號解釋，則徵收案之核准應失其效力，乃於八十六年六月二十三
日請求就彼等所有土地所為之徵收登記塗銷而回復原狀。台灣省政府於八十七年三月
二十七日以府地二字第一四九七八○號函復略以係原告未於期間內領取補償費，非台
南縣政府未於公告期滿十五日內辦理發放，不生徵收失效之問題等語。原告不服，提
起訴願、再訴願均遭決定駁回，遂提起本訴。茲摘兩造訴辯意旨如次：
原告起訴意旨略謂：依司法院釋字第四二五號解釋：「土地徵收，國家因公共事業之
需要，對人民受憲法保障之財產權，經由法定程序予以剝奪之謂，規定此項徵收及其
程序之法律必須符合必要性原則，並應於相當期限內給予合理之補償．．．惟土地徵
收對被徵收土地之所有權人而言，係為公共利益所受特別犧牲，是補償費之發給不宜
遷延過久，本此意旨，土地法第二百三十三條明定補償費應於「公告期滿十五日內」
發給，此法定期間應嚴格遵守」；及參照該院釋字第一一○號第二項釋示：「需用土
地人不於公告期滿完畢十五日內將補償地價及其他補償費額繳交主管地政機關發放完
竣者，依照司法院院字第二七○四號解釋，其徵收土地之核准案固應從此失其效力。
」意旨，徵收補償費應於公告期滿十五日內為之。本件徵收自七十八年四月二十八日
起至七十八年五月二十八日公告期滿，原告固有於十五日拒絕受領，惟原處分機關既
有將補償費繳交地政機關發放完竣之債務，且依法應於四十五日內提存始符合「相當
期限」之規定，逕拖延至八十二年十一月八日始提存，又於八十五年間再以地上物補
償查估錯誤為由領回，復於八十六年三月六日再提存，顯與前揭解釋主旨相違，其土
地徵收之核准案應已失效，再訴願決定未詳審酌率予駁回，顯有速斷，難令甘服。為
此，請判決撤銷原處分及一再訴願決定等語。
被告答辯意旨略謂：一、按政府機關為興辦交通事業得徵收私有土地，為土地法第二
百零八條第二款所明定；又都市計畫法第四十八條亦明定公共設施保留地得由縣市政
府、鄉、鎮、市、區公所以徵收方式取得。台南縣麻豆鎮公所為辦理該鎮都市計畫二
十五號道路工程，需用原告所有坐落該鎮○○段第一○七七－二號等四筆土地，合計
面積○．○二八三公頃，經依行政院六十七年五月十八日台內地字第四二七五號函規
定於報請徵收一個月前，由麻豆鎮公所通知土地所有權人，乃擬具徵收土地計畫書圖
說清冊等依法請求徵收並附帶徵收其地上物，經台灣省政府審查認與上開規定相符，
乃予以核准，並報經行政院准予備查，是台灣省政府之核准徵收，於法並無不合。二
、台南縣麻豆鎮公所於報奉台灣省政府以七十七年十一月五日府地四字第一六一一一
八號函核准徵收，並經台南縣政府於七十八年四月二十八日以府地用字第四九三六二
號函公告徵收（自七十八年四月二十八日起至七十八年五月二十八日止期滿），並於
七十八年六月十日假該府辦理發放補償費，原告之胞弟郭炳輝及同段一○七八－二號
土地所有權人麻豆鎮農會均於當日領畢補償費，惟原告並未前往具領。並非台南縣政
府未依規定於公告期滿十五日內辦理發放，故無違背司法院釋字第一一○及四二五號
解釋，應無所謂徵收失效之問題。三、土地法第二百三十七條雖有補償費遇有拒絕受
領或不能受領等情事，應於公告期滿後十六日起一個月內辦理提存待領之規定，然該
項期間之規定應屬訓示性質，而非法定不變期間，對於土地徵收核准案之效力應無影
響。原告提起行政訴訟顯無理由，請判決駁回等語。
    理  由
一、按國家因交通事業之需要，得徵收私有土地，為行為時土地法第二百零八條第二
款所明定。又依行為時同法第二百二十三條規定，需用土地人為省政府各廳處、縣、
市政府或其所屬機關及地方自治機關者，由省政府核准徵收，並報請中央地政機關備
查。查，本件需用土地人台南縣麻豆鎮公所為辦理都市計畫二十五號道路工程，需用
原告所有坐落台南縣麻豆鎮○○段一○七八－三號土地，經核上開工程符合首揭土地
法之規定，且其土地為都市○○道路用地，此有徵收土地計畫書所附徵收土地有無妨
害都市計畫證明書附原處分卷可稽，台灣省政府乃以七十七年十一月五日府地四字第
一六一一一八號函核准徵收，並報經行政院以七十七年十一月二十一日台（）內地
字第六五二八二五二號函准備查，交由台南縣政府於七十八年四月二十八日以七八府
地用字第四九二六三號公告，並函知所有權人，公告期間自七十八年四月二十八日起
至七十八年五月二十八日止期滿，原告於公告期間均未提出異議，嗣台南縣政府依土
地法第二百三十三條規定，於七十八年六月十日辦理第一次土地補償費之發放，原告
之胞弟郭炳輝及同段一○七八－二號土地所有權人麻豆鎮農會均於當日領畢補償費，
惟原告並未前往具領等情，有台南縣政府函附之麻豆鎮公所辦理都市計劃二十五號道
路工程用地土地補償費地價清冊影本在卷足憑，亦為原告所是認，自堪信實。則台南
縣政府所為發給地價補償費之程序已符合土地法第二百三十三條規定，原徵收處分即
告確定，此與「需用土地人不於公告期滿完畢十五日內將補償地價及其他補償費額繳
交主管地政機關發放」之情形不同。雖台南縣政府未於原告拒絕受領補償費後隨即將
系爭補償費予以提存，至八十二年十一月八日始提存，致未符合所謂「相當期限」之
規定，然土地法第二百三十七條之提存規定僅屬徵收處分確定後之後續作業之執行問
題，核屬行政責任之範疇，應無司法院釋字第一一○號解釋第二項前段之適用，故對
於已確定之徵收處分不生影響。又台南縣政府雖於八十五年間以地上物補償查估錯誤
為由領回八十二年間所提存之系爭補償費（已於八十六年三月六日再提存），然所為
亦屬執行徵收處分之後續作業行為，亦無礙徵收處分之效力。至台南縣麻豆鎮○○段
一○七八－二號土地，因位置勘選錯誤，不在工程用地範圍之內，業經台灣省政府以
八十六年八月六日八六府地二字第一六四三三○號函撤銷徵收，並報經內政部以八十
六年八月十一日台（）內地字第八六○八一二三號備查有案，故無所謂之徵收登記
。綜上所述，本件台灣省政府所為核准徵收案，並無失效之問題，所為徵收登記乃依
法所為。原處分機關因而否准原告塗銷徵收登記及回復原狀之請求，依法洵無不合，
一再訴願決定遞予維持，核無違誤，原告執以主張，聲明撤銷，為無理由，應予駁回
。
二、據上論結，本件原告之訴為無理由，爰依行政訴訟法施行法第二條、行政訴訟法
第九十八條第三項前段、第一百零四條，民事訴訟法第七十八條、第八十五條第一項
前段，判決如主文。
中    華    民    國     八十九      年      八      月     二十五      日
              最 高 行 政 法 院 第 五 庭
                                審 判 長 法  官      廖  政  雄
                                         法  官      吳  明  鴻
                                         法  官      趙  永  康
                                         法  官      林  清  祥
                                         法  官      姜  仁  脩
右  正  本  證  明  與  原  本  無  異
                                         法院書記官  彭  秀  玲
中    華    民    國     八十九      年      八      月     二十八      日


司法院資訊處製作；財團法人民間司法改革基金會備份。
